臺灣高等法院民事判決
109年度上易字第887號
上  訴  人  李宏基  
訴訟代理人  陳鵬宇律師



被上訴人    許詹斷好
            許正壽  
共      同
訴訟代理人  林嫦芬律師

上列當事人間請求不動產所有權移轉登記事件，上訴人對於中華
民國109年5月19日臺灣臺北地方法院108年度訴字第5596號第一
審判決提起上訴並為訴之追加，本院於109年12月23日言詞辯論
終結，判決如下：
    主      文
上訴及追加之訴均駁回。
第二審及追加之訴訴訟費用均由上訴人負擔。
    事實及理由
壹、程序方面
    按「訴之變更或追加，非經他造同意，不得為之。但第255
    條第1項第2款至第6款情形，不在此限。」；又「訴狀送達
    後，原告不得將原訴變更或追加他訴。但有下列各款情形之
    一者，不在此限：一、被告同意者。二、請求之基礎事實同
    一者。三、擴張或減縮應受判決事項之聲明者。四、因情事
    變更而以他項聲明代最初之聲明者。五、該訴訟標的對於數
    人必須合一確定時，追加其原非當事人之人為當事人者。六
    、訴訟進行中，於某法律關係之成立與否有爭執，而其裁判
    應以該法律關係為據，並求對於被告確定其法律關係之判決
    者。七、不甚礙被告之防禦及訴訟之終結者。」，民事訴訟
    法第446條第1項、第255條第1項分別定有明文。查上訴人主
    張伊於民國(下同)於93年4月20日自訴外人蔡鈴芬(下稱蔡鈴
    芬)處購得新北市○○區○○段0000○號即門牌號碼新北市○○區○○
    街00號3樓房屋(下稱系爭2421建號建物)及新北市○○區○○段0
    00○000地號土地(下稱系爭972、973地號土地)應有部分各1/
    3，並於93年5月6日辦妥所有權移轉登記。伊及被上訴人就
    坐落之系爭972、973地號土地之應有部分均各1/3，惟新北
    市○○區○○段00000地號土地(下稱系爭980-1地號土地)卻僅由
    被上訴人各有應有部分1/2，伊無任何應有部分，顯然不符
    合比例，地政機關於67年間有漏未登記之登記錯誤原因，故
    伊就系爭980-1地號土地實有應有部分1/3，被上訴人就系爭
    980-1地號土地超過其應有部分者乃無法律上原因受有利益
    ，故為本件請求云云。嗣於109年12月10日以民事綜合辯論
    意旨書狀始提出下列追加主張：蔡鈴芬於當時即得以地政機
    關於67年間有漏未登記之登記錯誤原因（即漏未轉載系爭24
    21建號建物），向被上訴人前手訴外人許正明(下稱許正明)
    請求系爭980-1地號土地應有部分1/3移轉登記，卻未為主張
    ，顯已怠於行使上開權利，伊為保全該權利，自得以自己之
    名義，依民法第242條規定，代位蔡鈴芬行使對被上訴人二
    人就系爭980-1地號土地應有部分各1/6之物上請求權等情，
    核其請求基礎事實均係主張地政機關錯誤登記，區分所有建
    物未依比例分配基地，請求回復登記，其請求之基礎事實均
    屬相同，被上訴人雖不同意，揆諸上揭規定，上訴人之追加
    ，仍應准許之。
貳、實體方面
一、上訴人主張：上訴人於93年5月間購買系爭2421建號建物，
    同段2419、2420建號建物（下分稱系爭2419、2420建號建物
    ）則為被上訴人許詹斷好、許正壽所有。系爭2419、2420、
    2421建號建物坐落之土地原為新北市○○區○○○段○○○段00000○
    00000○00000地號土地，重測後分別為系爭972、973地號土
    地及同段980地號土地（下分稱系爭980地號土地）。然系爭
    980地號土地於93年10月6日分割新增同段系爭980-1地號土
    地，地政機關卻疏忽將系爭980地號土地上建物僅註記系爭2
    419建號建物，造成系爭2420、2421建號建物之基地座落錯
    誤，至93年11月間新店地政事務所始將系爭2420、2421建號
    建物更正登記於系爭980-1地號土地。而基地之應有部分應
    依其專有部分面積與專有部分總面積之比例定之，被上訴人
    及上訴人就坐落之系爭972、973地號土地之應有部分均各1/
    3，系爭980-1地號土地卻僅由被上訴人各有應有部分1/2，
    上訴人無任何應有部分，顯然不符合比例，故上訴人就系爭
    980-1地號土地實有應有部分1/3，被上訴人就系爭980-1地
    號土地超過其應有部分者乃無法律上原因受有利益。又伊斯
    時自蔡玲芬買受不動產範圍，即係「2421建號建物連同其坐
    落基地」，蔡鈴芬於當時即得以地政機關於67年間有漏未登
    記之登記錯誤原因，向被上訴人前手許正明請求系爭980-1
    地號土地應有部分移轉登記，卻未為主張，顯已怠於行使上
    開權利，上訴人為保全該權利，自得以自己之名義，依民法
    第242條規定，代位蔡鈴芬行使對被上訴人二人就系爭980-1
    地號土地應有部分各1/6之物上請求權。爰依民法第179條、
    第767條第1項、第242條規定請求法院擇一為有利上訴人之
    判決，判命被上訴人各返還系爭980-1地號土地應有部分1/6
    予上訴人。
二、被上訴人則以：就系爭2421建號建物面積觀之，該建物是否
    占用系爭980-1地號土地，非無疑義。而系爭980-1地號土地
    自系爭980地號土地分割出來後，所有權人仍為許正明，被
    上訴人係至97年12月31日始因贈與取得系爭980-1地號土地
    應有部分，故被上訴人非因擁有建物而當然取得系爭980-1
    地號土地所有權，土地所有權亦非依建物而為分配；且上訴
    人買賣標的範圍本不及系爭980地號土地，上訴人自無取得
    系爭980-1地號土地所有權之理。況上訴人如認其因系爭242
    1建號建物位於系爭980地號土地而持有系爭980地號土地所
    有權，即應於購買當時請求原所有權人許正明依比例移轉，
    然上訴人遲至108年10月5日始提起本件訴訟，已逾民法第12
    5條所定之時效期間等語資為抗辯。
三、上訴人於原審訴之聲明：㈠被上訴人許詹斷好應將系爭980-1
    地號土地應有部分1/6移轉登記予上訴人。㈡被上訴人許正壽
    應將系爭980-1地號土地應有部分1/6移轉登記予上訴人。㈢
    願供擔保請准宣告假執行。被上訴人則答辯聲明：㈠上訴人
    之訴及假執行之聲請均駁回。㈡如受不利判決，願供擔保請
    准宣告免為假執行。原審判決駁回上訴人之訴，上訴人不服
    提起上訴，於本院聲明：㈠原判決廢棄。㈡前項廢棄部分：⒈
    被上訴人許詹斷好應將其所有之系爭980-1地號土地應有部
    分6分之1移轉登記予上訴人。⒉被上訴人許正壽應將其所有
    之系爭980-1地號土地應有部分6分之1移轉登記予上訴人。⒊
    願供擔保請准宣告假執行。被上訴人則答辯聲明：㈠上訴駁
    回。㈡如受不利判決，願供擔保請准宣告免為假執行。
四、本件經依民事訴訟法第463條準用同法第270條之1第1項第3
    款規定，整理並協議兩造不爭執事項及簡化爭點後，兩造協
    議簡化之爭點為辯論範圍（見本院卷第154頁言詞辯論筆錄
    ，並依判決格式增刪修改文句），茲分述如下：
　㈠兩造不爭執事項：
　⒈系爭2419、2420、2421建號建物重測前為新北市○○區○○○段○○
    ○段0000○0000○0000○號，原坐落於新北市○○區○○○段○○○段00
    000○00000地號土地，於62年11月6日辦竣第一次登記，建物
    所有權人分別為許正明、訴外人許正萬(下稱許正萬)、被上
    訴人許正壽，坐落土地之所有權人則為許正明。
　⒉67年9月18日，新北市○○區○○○段○○○段00000地號土地逕為分
    割新增35-49地號土地，所有權人為許正明；新北市○○區○○○
    段○○○段00000○00000○00000地號土地於85年5月9日重測後，
    變更標示為系爭972、973、980地號土地，所有權人為許正
    明。
　⒊上訴人於93年4月20日自蔡鈴芬處購得系爭2421建號建物及系
    爭972、973地號土地應有部分各1/3，並於93年5月6日辦妥
    所有權移轉登記。
　⒋93年10月6日，系爭980地號土地分割新增系爭980-1地號土地
    ，所有權人仍為許正明；93年11月8日，新北市新店地政事
    務所更正系爭2419、2420、2421建號建物坐落土地為系爭97
    2、973、980-1地號土地。
　⒌許正明於98年1月4日以買賣為原因將系爭980-1地號土地之部
    分持分移轉登記予被上訴人，權利範圍各1/3，再於98年1月
    20日分別以夫妻贈與、贈與為原因，移轉登記系爭980-1地
    號土地持分各1/6予被上訴人許詹斷好、許正壽。
　  以上為兩造所不爭執，並有建物登記謄本、土地登記謄本（
    見原法院108年度店司調字第583號卷第23、49、51、53頁）
    、新北市新店地政事務所108年12月25日新北店地測字第108
    5369449號函檢附土地建物異動登記簿、異動索引、土地登
    記簿、土地登記申請書在卷可稽（見原審卷第31至55頁）。
  ㈡爭執事項：
　　上訴人依民法第179條、第767條第1項、第242條規定，擇一
    請求被上訴人移轉登記系爭980-1地號土地應有部分各1/6予
    上訴人有無理由？
五、本院論斷如下：
  ㈠按當事人主張有利於己之事實者，就其事實有舉證之責任，
    民事訴訟法第277條前段定有明文。次按無法律上之原因而
    受利益，致他人受損害者，應返還其利益。所有人對於無權
    占有或侵奪其所有物者，得請求返還之。對於妨害其所有權
    者，得請求除去之。有妨害其所有權之虞者，得請求防止之
    ，民法第179條前段、第767條第1項分別定有明文。復按依
    不當得利之法則請求返還不當得利，以無法律上之原因而受
    利益，致他人受有損害為其要件（最高法院104年台上字第7
    15號判決要旨參照）。又民法第767條第1項中段規定，所有
    人對於妨害其所有權者，得請求除去之。乃指以占有所有物
    以外之方法，客觀上不法侵害所有權或阻礙所有權人圓滿行
    使所有權之行為或事實均屬之（最高法院106年度台上字第2
    076號判決意旨參照）。
　㈡次按關於區分所有建物配賦之基地應有部分比例應為若干，8
    4年6月28日公布之公寓大廈管理條例第4條第2項僅規定：「
    專有部分不得與其所屬建築物共用部分之應有部分及其基地
    所有權或地上權之應有部分分離而為移轉或設定負擔。」，
    並未就基地之應有部分比例為規範。於98年1月23日增訂（
    於98年7月23日生效）之民法第799條第4項始明定：「區分
    所有人就區分所有建物共有部分及其基地之應有部分，應依
    其專有部分面積與專有部分總面積比例定之。但另有約定者
    ，從其約定。」，其立法理由為：「關於區分所有建築物之
    共有部分及基地，各區分所有人應有部分比例究為若干，應
    有原則性之規範，爰於第四項予以明定，俾供遵循。」；且
    土地登記規則第83條係於90年9月14日修正為：「區分建物
    所有權人，於申請建物所有權第一次登記時，除應依第79條
    規定，提出相關文件外，並應於申請書適當欄記明基地權利
    種類及其範圍。登記機關受理前項登記時，應於建物登記簿
    標示部適當欄記明基地權利種類及範圍。」。是以，區分所
    有建物應配賦基地之應有部分，在相關法規明文規定前，實
    務上多由賣方決定分配比例，即由當事人私法自治原則予以
    決定，登記機關悉依當事人申請據以辦理登記（最高法院96
    年度台上字第961號判決意旨參照）。　
　㈢經查系爭2419、2420、2421建號建物重測前為新北市○○區○○○
    段○○○段0000○0000○0000○號，原坐落於新北市○○區○○○段○○○
    段00000○00000地號土地，於62年11月6日辦竣第一次登記，
    建物所有權人分別為許正明、許正萬、被上訴人許正壽，坐
    落土地之所有權人則為許正明。67年9月18日，新北市○○區○
    ○○段○○○段00000地號土地逕為分割新增35-49地號土地，所
    有權人為許正明；新北市○○區○○○段○○○段00000○00000○0000
    0地號土地於85年5月9日重測後，變更標示為系爭972、973
    、980地號土地，所有權人為許正明。上訴人於93年4月20日
    自蔡鈴芬處購得系爭2421建號建物及系爭972、973地號土地
    應有部分各1/3，並於93年5月6日辦妥所有權移轉登記。93
    年10月6日，系爭980地號土地分割新增系爭980-1地號土地
    ，所有權人仍為許正明；93年11月8日，新北市新店地政事
    務所更正系爭2419、2420、2421建號建物坐落土地為系爭97
    2、973、980-1地號土地。許正明於98年1月4日以買賣為原
    因將系爭980-1地號土地之部分持分移轉登記予被上訴人，
    權利範圍各1/3，再於98年1月20日分別以夫妻贈與、贈與為
    原因，移轉登記系爭980-1地號土地持分各1/6予被上訴人許
    詹斷好、許正壽等情，為兩造所不爭執，已如上述，自堪信
    為真。
　㈣如上所述，系爭2419、2420、2421建號建物於62年11月6日辦
    妥建物所有權第一次登記，上開建物所有權雖分屬於許正明
    、許正萬、許正壽，然坐落土地之所有權僅為許正明一人所
    有，足見當時許正明、許正萬、許正壽間未約定區分所有建
    物配賦之基地應有部分，且當時法令就區分所有建物之基地
    比例並無明文規定，揆諸前揭說明，上開建物應配賦基地之
    應有部分，應即由當事人合意約定並經移轉登記取得其應有
    部分方式為之。上訴人主張依「區分所有建物專有部分之比
    例」計算，其就系爭980-1地號土地應有1/3持分云云，既為
    被上訴人所否認，上訴人自應就上開建物於申請登記時有約
    定區分所有權建物配賦土地應有部分之比例負舉證之責，惟
    上訴人迄未能舉證以實其說，其空言主張自難憑採。況上訴
    人係於93年5月向蔡鈴芬購買系爭2421建號建物及系爭972、
    973地號土地應有部分各1/3，系爭980地號土地本即不在上
    訴人買受之標的範圍內，上訴人尚無從取得自系爭980地號
    分割新增之系爭980-1地號土地所有權。是本件既不得依「
    按區分所有建物主建物及附屬建物面積與全部建物主建物及
    附屬建物面積之比例」決定建物應配賦基地之應有部分，上
    訴人自不當然取得系爭980-1地號土地之所有權，其並未因
    被上訴人就系爭980-1地號土地超過權利範圍1/3之部分登記
    為所有權人而受有損害，且上訴人既非系爭980-1地號土地
    所有權人，更無權依民法第767條第1項規定請求被上訴人移
    轉登記。上訴人空言主張系爭基地之應有部分應依建物專有
    部分面積之比例定之，而伊與被上訴人同為系爭980-1地號
    土地上區分所有建物所有權人，卻未如同被上訴人就系爭98
    0-1地號土地有應有部分，顯不符合比例云云，殊無足取。
　㈤至於上訴人追加主張蔡鈴芬於當時即得以地政機關於67年間
    有漏未登記之登記錯誤原因，向被上訴人前手許正明請求系
    爭980-1地號土地應有部分移轉登記，卻未為主張，顯已怠
    於行使上開權利，上訴人為保全該權利，自得以自己之名義
    ，依民法第242條規定，代位蔡鈴芬行使對被上訴人二人就
    系爭980-1地號土地應有部分各1/6之物上請求權云云，惟如
    上所述，系爭2419、2420、2421建號建物於62年11月6日辦
    妥建物所有權第一次登記時，當時法令就區分所有建物之基
    地比例並無明文規定，揆諸前揭說明，上開建物應配賦基地
    之應有部分，應即由當事人合意約定並經移轉登記取得其應
    有部分方式為之，上訴人自應就上開建物於申請登記時有約
    定區分所有權建物配賦土地應有部分之比例負舉證之責，惟
    上訴人迄未能舉證以實其說，上訴人空言主張依「區分所有
    建物專有部分之比例」計算，其就系爭980-1地號土地應有1
    /3持分云云，殊難憑採，已如上述，則蔡鈴芬取得系爭建物
    時，並無權向被上訴人前手許正明請求系爭980-1地號土地
    應有部分移轉登記，自難認有何怠於行使權利情事，是上訴
    人追加之訴主張依民法第242條規定，代位蔡鈴芬行使對被
    上訴人二人就系爭980-1地號土地應有部分各1/6之物上請求
    權云云，亦屬無據。
　㈥上訴人上開請求(含追加之訴)既均屬無據，則關於被上訴人
    所為時效抗辯，即無庸再予審酌。又本院依法所為上述判斷
    ，均符合民法第148條誠信原則情形，並已審酌上訴人關於
    該部分主張，併予敘明。  
六、綜上所述，上訴人依民法第179條、第767條第1項等規定，
    請求被上訴人應分別移轉登記系爭980-1地號土地權利範圍
    應有部分1/6予上訴人，為無理由，應予駁回。原審為上訴
    人敗訴之判決，核無不合。上訴論旨指摘原判決不當，求予
    廢棄改判，並追加依民法第242條規定為本件請求，求為擇
    一有利判決，均為無理由，應駁回其上訴及追加之訴。
七、本件事證已臻明確，兩造其餘之攻擊或防禦方法及所用之證
    據，經本院斟酌後，認為均不足以影響本判決之結果，爰不
    逐一論列，附此敘明。
參、據上論結，本件上訴及追加之訴均無理由，依民事訴訟法第
    449條第1項、第78條，判決如主文。
中　　華　　民　　國　　109 　年　　12　　月　　30　　日
　　　　　　　　　民事第十九庭  
                      審判長法  官  魏麗娟
                            法  官  潘進柳
                            法  官  陳慧萍
正本係照原本作成。
不得上訴。
中　　華　　民　　國　　109 　年　　12　　月　　30　　日
　　　　　　　　　　　　　　書記官  詹麗珠